【裁判字號】    97,上更(一),134
【裁判日期】    971014
【裁判案由】    強盜
【裁判全文】
臺灣高等法院刑事判決             97年度上更(一)字第134號
上  訴  人
即  被  告  戊○○
                    國民
                    （現另案於臺灣新竹監獄執行中）
選任辯護人  法律扶助李晉安律師
上列上訴人因強盜案件，不服臺灣新竹地方法院92年度訴字第
619號，中華民國95年9月29日第一審判決（起訴案號：臺灣新竹
地方法院檢察署92年度偵字第2840號），提起上訴，本院判決後
，經最高法院發回更審，本院判決如下：
    主  文
原判決撤銷。
戊○○意圖為自己不法之所有，結夥三人以上，攜帶兇器，以強
暴至使不能抗拒而取他人之物，累犯，處有期徒刑柒年陸月。
    事  實
一、戊○○於民國七十九年間，因殺人未遂案件，經臺灣臺中地
    方法院以七十九年度訴字第一二五九號判決判處有期徒刑二
    年六月確定，並於八十年一月一日以八十年度聲減字第一五
    二號裁定減刑為有期徒刑一年三月，而於八十年九月三十日
    縮短刑期執行完畢（不構成累犯）。又於八十一年間，因妨
    害兵役案件，經本院以八十一年度上訴字第三五六○號判決
    判處有期徒刑八月確定；又於八十一年間，因違反麻醉藥品
    管理條例案件，經臺灣新竹地方法院以八十一年度易字第一
    八四八號判決判處有期徒刑七月確定；再於八十二年間，因
    偽造文書案件，經臺灣新竹地方法院以八十二年度易字第一
    二五四號判決判處有期徒刑三月確定；嗣上開違反麻醉藥品
    管理條例案件及偽造文書案件二案經定應執行刑為有期徒刑
    九月後，接續上開妨害兵役案件執行，而於八十三年四月十
    三日縮刑期滿執行完畢。
二、詎戊○○不知悔改，於八十七年九月十六日在新竹市○○路
    ○段九六二號七樓之二友人租屋處，因乙○○（原名「徐德
    春」，八十八年六月二十四日更名，幫助加重強盜部分，經
    本院以九十年度上更(一)字第一○七二號判決有期徒刑三年八
    月，經最高法院九十四年度台上字第九九一號駁回上訴確定
    ，現通緝中）曾向經營地下錢莊業務之丙○○借款，而結識
    丙○○，戊○○見乙○○以電話聯絡丙○○借錢，而二人見
    面後，因乙○○前債未清，而為丙○○所拒，乙○○乃返回
    戊○○友人上址租屋處，然戊○○知悉上情後，竟起意強盜
    丙○○財物，並取出姓名年籍不詳之人所有之道具手槍一支
    （未扣案，無證據證明有殺傷力）拉槍枝滑套，並聲稱將「
    凹」（臺語）丙○○之金錢，而與丁○○（共犯加重強盜部
    分，經本院以九十年度上更(一)字第一○七二號判決有期徒刑
    三年八月確定，現因案執行中）及另一姓名年籍不詳，綽號
    「阿幹」之成年男子，共同基於意圖為自己不法所有結夥三
    人以上，攜帶兇器強盜之犯意聯絡，乙○○明知戊○○要強
    盜丙○○財物，仍基於幫助戊○○強盜財物之意思，依戊○○之交待，於當（十六）日十五時許，佯稱有友人要以信用
    卡刷卡方式借款為由，以電話聯絡誘出丙○○見面。丙○○
    乃依約駕駛車牌號碼ＬＷ─四五五二號廂型車抵達新竹市公
    園加油站附近，乙○○及戊○○旋即登上丙○○上開廂型車
    ，丁○○則乘坐另輛車尾隨在後，未久約行駛三十公尺後乙○○即先行下車離去，同時另名綽號「阿幹」之男子亦於此
    時登上該廂型車，其後戊○○與綽號「阿幹」之男子在車上
    與丙○○交談，於車輛前進至新竹市臺灣肥料公司工廠前，
    戊○○即喝命丙○○於路邊停車，並持用上開質地堅硬足以
    傷害人身體之兇器道具手槍槍柄敲擊丙○○額頭，致其受傷
    流血（傷害部分未據告訴、起訴），並取出姓名年籍不詳之
    人所有之手銬一付（未扣案）銬住丙○○雙手，並命其至後
    座，閉住眼睛趴著，改由綽號「阿幹」之成年男子駕車繼續
    前進。隨後約過二十分鐘左右，於同日十七時至十八時期間
    ，車行至新竹巿千甲里附近，丁○○也登上前開廂型車，坐
    於後座丙○○左方，與戊○○及綽號「阿幹」之男子合力控
    制丙○○行動，至使丙○○不能抗拒，並將車開往新竹縣竹
    北市東海里山區。車行期間，即於丙○○不能抗拒之情況下
    ，由戊○○動手搜刮丙○○財物，取得丙○○所有之臺新銀
    行金融卡、大雅百貨貴賓卡各一張及摩托羅拉廠牌行動電話
    機一具。車輛抵達山區後，戊○○先行離去，由綽號「阿幹
    」之成年男子開上述廂型車，搭載丁○○、丙○○返回公園
    加油站，經丁○○將丙○○手銬打開，始回復自由而自行駕
    車離去，丁○○及綽號「阿幹」之成年男子亦分別離去。嗣
    因丁○○向新竹縣警察局竹東分局警員甲○○自首，經警循
    線起出臺新銀行金融卡、大雅百貨貴賓卡各一張及摩托羅拉
    廠牌行動電話機一具（均已由丙○○領回），始悉上情。
三、案經共犯丁○○自首及新竹縣警察局竹東分局報請臺灣新竹
    地方法院檢察署檢察官偵查起訴。
    理  由
一、證據能力部分：
  (一)按被告以外之人於審判外之陳述，雖不符刑事訴訟法第一百
    五十九條之一至第一百五十九條之四之規定，然經當事人於
    審判程序同意作為證據，法院審酌該言詞陳述作成時之情況
    ，認為適當者，亦得為證據，刑事訴訟法第一百五十九條之
    五第一項定有明文；當事人、代理人或辯護人於法院調查證
    據時，知有刑事訴訟法第一百五十九條第一項不得為證據之
    情形，而未於言詞辯論終結前聲明異議者，視為有前項之同
    意，同法條第二項定有明文。經查：證人即共犯乙○○、丁○○於另案（即本院九十年度上更(一)字第一○七二號懲治盜
    匪條例案件，下稱另案）警詢時之供述，係被告以外之人於
    審判外之言詞陳述，為傳聞證據。上訴人即被告戊○○及其
    選任辯護人就上開供述之證據能力於本院準備及審理程序時
    並不爭執其證據能力，且迄於言詞辯論終結前復未聲明異議
    （本院前審卷五五頁正背面、一○三頁背面、一三四頁背面
    ），而本院審酌其等陳述作成時之情況，並無違法取證之瑕
    疵，亦認以之作為證據為適當，故依諸上開規定，上開證人
    於審判外之陳述，自具有證據能力。
  (二)次按刑事訴訟法第一百五十九條之三第三款規定：「被告以
    外之人於審判中有下列情形之一，其於檢察事務官、司法警
    察官或司法警察調查中所為之陳述，經證明具有可信之特別
    情況，且為證明犯罪事實之存否所必要者，得為證據：三滯
    留國外或所在不明而無法傳喚或傳喚不到者」。況查，證人
    丙○○經原審、前審傳拘多次均無著，且經警方至丙○○戶
    籍地查訪結果，丙○○之母表示無法聯繫，不知其住處一情
    ，有新竹縣警察局竹北分局九十三年八月三日竹縣北警刑字
    第○九三○○三一○四五號函檢附丙○○拘票、報告書、照
    片等件，暨該局九十三年八月十八日北警刑字第○九三○○○二五○六號函在卷可稽（第一審卷(一)二七六至二八五頁）
    ；本院前審再行拘提證人丙○○，然亦傳拘無著，且經員警
    分別前往丙○○戶籍地、居所等地查訪均未遇，經丙○○之
    母表示丙○○搬離戶籍地甚久，未與家人聯絡，不知道去向
    等情，亦有新竹縣警察局竹北分局九十六年六月十五日北警
    偵字第○九六五○○三八八七號函檢附丙○○拘票、報告書
    及照片等件在卷復憑（本院前審卷一三九至一四七頁）；本
    院並多次傳喚拘提證人丙○○，亦均傳拘無著，有新竹縣警
    察局竹北分局九十七年七月二日北警偵字第○九七五○○四
    二四四號函檢附丙○○拘票、報告書及照片等件在卷復憑（
    本院卷一六一至一七○頁）；又被害人丙○○已於九十五年
    二月三日出境未返，並有法務部入出境資訊連結作業查詢資
    料一紙在卷可稽（見本院卷第二一二頁）。綜上各情，顯然
    被害人丙○○已所在不明而無法傳喚到庭，然其於上揭警詢
    中之陳述因係共犯丁○○自首經警偵辦後始被動被通知至警
    察局陳述自身被害經過，而非主動報案，衡情其警詢所為陳
    述，應即有可信之特別情況，且該警詢筆錄復經丙○○當場
    簽名捺印以確認筆錄記載之真實性，為證明本案被告戊○○
    之犯罪事實存否所必要之證據，故認被害人丙○○之警詢陳
    述依前揭規定，自有證據能力。
  (三)再按被告以外之人於偵查中向檢察官所為之陳述，除顯有不
    可信之情況者外，得為證據，刑事訴訟法第一百五十九條之
    一第二項定有明文。經查，共犯即證人丁○○於九十二年七
    月十六日檢察官偵訊時經過具結所為之證言（臺灣新竹地方
    法院檢察署九十二年度偵字第二八四○號偵卷九五頁），合
    於法定要件，且核其陳述時之外在環境及情況，並無顯不可
    信之情況，本院亦認為適當；況被告及其選任辯護人於本院
    準備及審理程序中亦不爭執其證據能力（同上本院卷），故
    證人丁○○於審判外之偵訊證詞，依上開規定，應有證據能
    力。
二、訊據被告戊○○矢口否認有何攜帶兇器強盜財物之犯行，辯
    稱：八十七年九月十六日中午，伊原來在光復路美國雙聖大
    樓七樓施用毒品安非他命，恰巧遇到乙○○及其朋友，然後
    伊向乙○○索討其欠伊的錢，乙○○表示無錢可還，伊就修
    理他，乙○○就表示一週內可還款。伊沒有指示乙○○打電
    話約丙○○見面，關於本案伊全程不在場，亦完全不知情，
    因其通緝中，而遭乙○○及丁○○聯合誣陷云云。惟查：
  (一)被害人丙○○於上揭時地，受被告戊○○等人以疑似手槍槍
    柄擊傷額頭流血，並以手銬拷住雙手，控制行動後，載往竹
    北市東海里山區，被強取臺新銀行金融卡、大雅百貨貴賓卡
    各一張及摩托羅拉廠牌行動電話機一具等情，業據證人即被
    害人丙○○於另案警詢、另案本院審理時分別指證稱：徐德
    春（即乙○○）約伊在新竹市公園加油站見面，乙○○及另
    一名男子（經警查該男子係戊○○）上伊的車，該另名男子
    戊○○坐伊旁邊，之後乙○○說要下車，伊即靠邊停車讓乙○○下車，同時就有另一名男子（綽號「阿幹」）上車；在
    新竹市臺肥廠前，戊○○喝令伊停車，持疑似手槍之槍炳重
    擊伊近額頭處，致受傷流血，並以手銬銬住伊雙手，命伊至
    後座，改由綽號「阿幹」之男子駕車；約二十分鐘後又有另
    一名男子（應係指丁○○）上車坐於伊左方，並將車開往新
    竹縣竹北市東海里山區。車行期間，戊○○即動手搜伊身上
    東西，將伊皮包及車上東西拿走，臺新銀行金融卡等物係伊
    的。車輛抵達山區後，戊○○先行離去；嗣車子返回公園加
    油站，丁○○將伊手銬打開後，即與綽號「阿幹」之男子離
    去。伊不認識戊○○等人，亦無財務糾紛，是戊○○持器械
    打伊並以手銬銬住伊雙手，丁○○及「阿幹」沒有打伊，但
    有控制伊行動。乙○○沒有毆打伊也未搶伊錢。當天乙○○
    沒在車上，也沒有搶伊財物等情歷歷（第一○○二號偵卷一
    三至一五頁，本院九十年度上訴字第四五三號卷一三九、一
    四一頁）。觀諸被害人所供被害情節，其對乙○○約其見面
    後即先行下車，其後即由被告戊○○動手持疑似手槍之槍炳
    重擊被害人額頭受傷，再以手銬銬住其雙手，並夥同丁○○
    及綽號「阿幹」之成年男子等控制其行動，至使其不能抗拒
    續由戊○○動手強取其財物等事實，已證述綦詳在卷；此外
    ，並有贓證物品認領保管收據一紙附卷可據（第一○○二號
    偵卷二五頁），足見被害人被搶之事實，確屬存在，並非虛
    構。雖被害人嗣後於另案偵查中及另案審理中均證述稱：不
    知搶其財物之人是誰，應係事後害怕遭報復，又因於審理時
    亦有被告在庭，所為迴護被告之詞。又被害人雖於另案警詢
    時指稱「損失物品包括現金新臺幣（下同）三萬元、支票、
    印章、彰化銀行、臺新銀行、新竹企銀存摺各一本，及新竹
    企銀、臺新銀行金融卡、駕駛執照」等物（第一○○二號偵
    卷二五頁），惟其於另案本院審理時指陳：「係被搶臺新銀
    行金融卡一張、大雅百貨貴賓卡一張及摩托羅拉廠牌行動電
    話機一具，皮包內沒有現金、支票、印章、存摺、駕駛執照
    ，警詢時所言是因未經過清點」等語（本院九十上訴字第四
    五三號卷一三九頁），且參以警員甲○○僅起獲臺新銀行金
    融卡一張、大雅百貨貴賓卡一張及摩托羅拉廠牌行動電話機
    一具；又皮包內物品林林總總，確實置放有那些物品，衡情
    亦非被害人於一時所能確定，然既乏確實證據證明被害人有
    被取走現金、支票、印章、存摺、駕駛執照等物，爰不予認
    定此部分物品亦遭被告戊○○強取。
  (二)證人乙○○於另案警詢時供證：「戊○○有拿信用卡，要伊
    聯絡丙○○出來要借錢，伊就打電話約丙○○見面；在戊○○住處時，戊○○．．有說要設計丙○○，伊就覺得奇怪，
    後來戊○○搭伊所駕駛之車輛前往新竹市亞太量販店途中，
    有拿出一把改造手槍，並拉滑套，伊聽到聲音，有問戊○○
    要作什麼，戊○○表示等一下要『凹』人」（第一○○二號
    偵卷五、六頁）；於另案本院審理中證述：「當天伊有與丙○○見兩次面，第一次在公園加油站，伊要向丙○○借錢未
    借到；第二次在戊○○住處，丙○○有打電話向伊催討欠債
    ，戊○○問伊為何不能借錢，要伊約丙○○出來，丙○○在
    加油站等伊，到加油站由伊先與丙○○講話，後來戊○○與
    綽號『阿幹』之成年男子去和丙○○講話，伊就離開，戊○○在伊接到丙○○電話時，就有拿出像是手槍東西在拉滑套
    的動作」（本院九十年度上訴字第四五三號卷九七頁）；及
    「伊與丙○○見面時，戊○○打電話給伊，表示要向丙○○
    借錢，丙○○乃與戊○○直接交談，伊要離開時，看到戊○○與綽號『阿幹』之男子及丁○○一起過來，上丙○○之廂
    型車，戊○○有在車上打電話告訴伊要凹丙○○金錢，伊表
    示丙○○是伊朋友，不想搞他，戊○○則說他自己看著辦，
    至當天晚間七時許，丙○○打電話告訴伊他被伊那些朋友搶
    ，被拿東西敲頭，手被綁起來」等語（本院九十年度上更(一)
    字第一○七二號卷四五頁）。
  (三)證人即共犯丁○○於另案八十七年九月二十三日警詢中供陳
    ：「在戊○○住處，戊○○與徐德春（即乙○○）要將一個
    人設計出來，押走搶他財物。過不久，乙○○就以電話聯絡
    一個人，隨後一行人開車至新竹市亞太量販店停車場，由乙○○下車與一名駕駛車牌號碼ＬＷ─四五五二號廂型車男子
    談話後，返回戊○○住處，於戊○○住處，再度商量如何設
    計該名男子，將他騙出來，後由乙○○聯絡該名男子在新竹
    市公園加油站見面，再由戊○○押住被害人坐在廂型車後面
    ，由綽號『阿幹』之成年男子開車，伊後來上廂型車，坐在
    被害人身邊，當時被害人被手銬銬著，衣服有血漬，戊○○
    腰際插著一把道具槍，車輛抵達竹北市東海里山區停車後，
    戊○○叫伊與綽號『阿幹』男子看住被害人，戊○○即將被
    害人所有財物拿走。戊○○叫伊與綽號『阿幹』之男子開廂
    型車回公園加油站，放走被害人」（第一○○二號偵卷七至
    十頁）；復於另案歷次審理中多次證稱：「伊與乙○○去戊○○住處，戊○○確實有拿槍出來，伊當時有跟去，也有上
    丙○○的車子，戊○○用手槍恐嚇伊要伊看著丙○○；在加
    油站時，乙○○有上車，但他中途下車了。當天有三人，伊
    、戊○○及另一伊不知姓名者，伊上車時，丙○○已經被手
    銬銬著，戊○○有搜刮丙○○東西，係伊將丙○○手銬打開
    」（本院第四五三號上訴卷九七、一四二、一六七、一七一
    頁）；及「戊○○與乙○○約丙○○出來要借錢，由乙○○
    去與丙○○見面，後來丙○○打電話給乙○○，戊○○與丙○○對話後，伊與戊○○、綽號『阿幹』之男子、乙○○一
    起到公園加油站，有看到丙○○開廂型車過來，他們有討論
    要搶丙○○東西，伊想走不要參加，但戊○○要伊一起去，
    綽號『阿幹』之男子與戊○○先上被害人車，後來伊有上車
    ，伊看到是綽號『阿幹』之男子在開車，丙○○坐在後座，
    手被手銬銬住，頭低低，戊○○要伊坐後座看住丙○○，車
    子就開到山上，伊上車時丙○○東西散落在車內地板上，在
    山上戊○○拿走丙○○東西自己離開，綽號『阿幹』之男子
    開車載伊與丙○○回公園加油站，伊有看到戊○○拿一把像
    玩具槍的東西。戊○○有搶丙○○之手機。伊上車時就有看
    到戊○○」等情（本院第一○七二號更(一)卷五九、六○、六
    一、一二二頁）。再查，證人丁○○雖於另案警詢中指稱乙○○曾有上被害人車輛，並有取去被害人財物等情（見偵查
    卷第八、九頁），然其於本院另案上訴審理時已供述乙○○
    並未於強盜被害人時在場（見上訴字第四五三號卷第一四二
    頁），於本院另案更(一)審審理時並明確供述被告乙○○並未
    上車參與強盜被害人（見本院上更(一)字第一○七二號卷第五
    九至六三頁）。參以被害人明確指陳乙○○下車後，方被搶
    財物，乙○○未在場，未搶伊財物，伊不認為乙○○搶伊財
    物等語（見偵查卷第十四、十五頁、上訴字第四五三號卷第
    一四○、一四一頁）。是以證人丁○○警詢筆錄中關於乙○○有上被害人車輛，並參與強盜被害人財物部分，應與事實
    不符，不能採取。
  (四)從上開被害人警詢筆錄上註明：（經警查該男子係戊○○）
    等文字觀之，及承辦員警即證人甲○○證述上述文字乃係警
    方依共犯丁○○所述而自行推斷丙○○所指之另一名男子即
    為上訴人（見本件更(一)卷九十七年五月二十日審判筆錄第三
    頁），而非被害人本人所為之指證；然稽之上開(二)(三)共犯即
    證人乙○○及丁○○二人先後供述，及參以被害人丙○○曾
    於案發後當晚約七時許，打電話告訴乙○○他被其朋友搶，
    被拿東西敲頭，手被綁起來等語（本院九十年度上更(一)字第
    一○七二號卷四五頁）及被害人指訴其被害之情節，雖細節
    略有不合，惟就所為供述相互對照勾稽，就上訴人戊○○計
    劃要持用類似槍械之物強盜被害人財物，由上訴人戊○○指
    示乙○○以電話邀約被害人見面，上訴人戊○○即夥同先後
    上車之共犯即綽號「阿幹」之男子與丁○○，由被告戊○○
    持先持道具手槍槍柄敲擊被害人額頭，並以手銬銬住被害人
    雙手，並合力控制被害人行動，續由被告戊○○動手搜刮被
    害人財物等情，均大致相同。至證人丁○○、乙○○雖稱警
    詢筆錄係警員自行製作，內容與事實完全不符等語，惟共犯
    丁○○與乙○○於警詢中之供述，關於被告戊○○如何主謀
    及共犯丁○○、綽號「阿幹」之成年男子參與犯案之分工情
    形，均與共犯乙○○及丁○○於另案歷次審理時供述情節，
    大體相符，如非共犯丁○○與乙○○基於自由意思所為，豈
    能與被害人指證被害情節相互契合。又被害人被強盜財物之
    經過，係因共犯丁○○自行向員警甲○○供述，警詢筆錄內
    容係依據丁○○與乙○○供述製作等情，亦據承辦本案之警
    員即證人甲○○結證明確（本院第四五三號上訴卷七五頁）
    ，是共犯丁○○與乙○○於另案警詢及另案本院審理時之供
    述既大致相符，故上訴人戊○○確係本件強盜案之主謀及參
    與者之事實，應可認定。而上訴人戊○○持用之道具手槍雖
    未扣案，無積極事證足認有殺傷力而屬槍砲彈藥刀械管制條
    例列管之改造手槍，應為有利被告之認定；然因其所持用之
    道具手槍既可用以敲擊被害人頭部致其受傷流血，堪信其質
    地堅硬足以持以傷害人之身體，應認屬兇器無疑。又被害人
    被上訴人持用之道具手槍擊傷頭部，並遭以手銬銬住雙手，
    且手槍真假為被害人所不知，並有三名成年男子共同作案，
    又身處行進中車輛內，左右各有一人控制其行動，呼救無門
    ，是被害人客觀上顯處於不能抗拒狀態，足認被告戊○○所
    辯未參與強盜犯行，顯無可採。
  (五)至警員甲○○雖供證被害人物品係在乙○○車上搜得（臺灣
    新竹地方法院八十八年度訴字第三三九號卷一七七頁），然
    稽之本案係肇因於乙○○與被害人間因債務問題之聯繫而起
    ，且由乙○○聯繫被害人外出見面，其與上訴人及丁○○間
    復有幫助犯之共犯關係，縱在乙○○車上搜得本案之贓物，
    亦屬平常，尚無法遽此解免被告戊○○之刑責。再者證人丁○○雖於本案偵查中先改稱「忘記被告戊○○有無一起去」
    （第二八四○號偵卷九五頁）；於本院前審則又翻異稱：「
    伊向員警甲○○供稱丙○○被強盜一事，係因為伊與『阿春
    』（即乙○○）、『阿幹』一同強盜丙○○，戊○○並沒有
    參與；伊在戊○○未到庭前供稱他有參與犯案，是因為乙○○要伊咬戊○○，將一切事情推給戊○○，因戊○○當時被
    通緝中，人不會到庭」（本院九十五年度上訴字第四四四七
    號卷一○四頁背面），而為附和被告戊○○之供述。然稽之
    證人丁○○前揭於另案八十七年九月二十三日警詢時及歷次
    審理中多次供證內容，均明確指稱被告戊○○確有參與犯案
    ，並就被告戊○○如何參與強盜被害人之犯案情節供述翔實
    而一致；核與被害人丙○○及共犯乙○○供證上情悉相符合
    ；且徵之丁○○於本案偵查時尚且結證：「八十七年九月二
    十三日警詢筆錄有按照伊之陳述為記載，內容均實在」（第
    二八四○號偵卷九五頁）；再揆之被害人既不認識被告戊○○，衡情於遭致暴力強盜，身心受創之情況下，焉有於事先
    即知悉被告戊○○已因另案通緝而捨實際加害者不追究，反
    聯合其他加害者乙○○、丁○○等人故為誣指被告之理。再
    證人丁○○於本案原審審理中同結證稱：「伊有看到戊○○
    拿一把像玩具槍的東西；八十七年九月十六日伊和乙○○、
    『阿幹』、戊○○在新竹市○○路，是乙○○在戊○○家裡
    面聯絡的；伊有看到戊○○拿手槍在車上打丙○○；槍是戊○○的，伊看到他拿著；乙○○、戊○○都有收丙○○的錢
    」等語明確（原審卷(一)九五、九九、一○○、一○二、一○
    三頁），核與其於上揭另案之供述亦屬相符，益徵證人丁○○於本院翻異前詞否認被告戊○○有參與犯罪云云，要係事
    後迴護被告之詞，委不足採。又證人乙○○於另案偵查中陳
    稱：（在警詢稱你有看到戊○○、曾文鑫押著丙○○到山上
    恐嚇取財？）事情不是這樣，是警察抓到我，說我是通訊行
    搶匪，請我做秘密證人，要我指認劉益君；（為何亦指認戊○○？）那是警察叫我蓋指印指認的，筆錄我只看了一下就
    簽名蓋章云云（見臺灣新竹地方法院檢察署八十八年度偵字
    第一○○二號卷第八五、八六頁）。然稽之證人乙○○前揭
    於另案八十七年九月二十五日警詢時及另案歷次審理中多次
    供證內容，均明確指稱被告戊○○確為本案主謀者且有參與
    犯案，並就被告戊○○如何計劃強盜被害人，及與綽號「阿
    幹」之男子一起上被害人廂型車等犯案情節供述翔實而一致
    ；核與被害人丙○○及共犯丁○○供證上情悉相符合；益徵
    證人乙○○於另案偵查證述是警員要伊指認本件被告戊○○
    有參與犯罪云云，應係該次期日被告戊○○亦在庭，故為事
    後迴護被告之詞，委不足採。又證人乙○○與丁○○二人於
    另案或本案所為上述證述情節，尚同時涉及渠等自身犯罪部
    分，對渠等或有不利之陳述，況本案係共犯之一之丁○○於
    犯罪未被發覺前向上述警察機關自首犯罪始發動偵查，又證
    人乙○○與丁○○就渠等參與本案不利之事實而為上述證述
    ，渠等所為證詞之可信性尚高，且該二證人證述之內容，亦
    核與被害人指述被害之經過大致吻合。是綜上各情所述，被
    告空言辯稱因其通緝中，而遭乙○○及丁○○聯合誣陷云云
    ，委難採信。
  (六)被告戊○○於偵查中所為之自白書亦供稱：徐德春（乙○○
    ）於八十七年九月十六日下午，約丙○○見面，與丙○○不
    知談了什麼要被告戊○○及被告徐德春之朋友一同上車．．
    ．徐德春說等一下會領錢還你就是等語（見偵查卷第七十四
    至八十一頁），亦與證人乙○○於警訊中供稱：八十七年九
    月十六日下午，戊○○、搭我的ＬＭ─三○四八號車，前往
    新竹市亞太量販店停車場途中，戊○○就拿出一把改造黑色
    手槍，並拉滑套，我一聽到這聲音，就問戊○○帶槍要幹嘛
    ？戊○○回答說，等一下就知道，我要凹人；戊○○就叫我
    聯絡丙○○，約在公園加油站見面；我就上丙○○的車，戊○○坐在他旁邊；後我看到戊○○手持丙○○之信用卡，我
    則問丙○○之信用卡為何在你手上，他則說丙○○被他們押
    至山上強取財物（見偵查卷第五至六頁）等語，相互所述之
    情節，均大致相符合。況被告戊○○於本院審理時亦坦承案
    發當時在場（本院卷第二二九頁反面），是被告上述辯稱伊
    全程不在場，亦完全不知情云云，亦與其於自白書所述及上
    述證人乙○○、丁○○述情節，不相符合。是足認被告所辯
    應係其事後為圖卸責之飾詞，尚難遽採。
  (七)綜上各節，本案事證明確，被告戊○○與共犯丁○○、綽號
    「阿幹」之成年男子共犯強盜犯行堪以認定，應依法論科。
    至上訴人與其選任辯護人再於本院聲請傳喚被害人丙○○、
    共犯乙○○，欲證明其並未參與犯罪，係遭乙○○、丁○○
    推諉責任一節。惟查被害人丙○○已於九十五年二月三日出
    境未返，不知去向，且經原審及本院另案及本案多次傳拘無
    著而無從到庭等情，業如上一(二)所載，並有法務部入出境資
    訊連結作業查詢資料一紙在卷可稽（見本院更一卷第二一二
    頁）；而證人乙○○則因案通緝中，亦有本院被告乙○○通
    緝紀錄表在卷足稽（本院上訴卷八○頁正背面及本院更一卷
    第九十七頁、二○五頁），是上訴人前開聲請均無從為傳喚
    調查，附此敘明。
三、法律適用之比較說明及論罪理由：
  (一)被告行為後，刑法部分條文業於九十四年一月七日修正，同
    年二月二日公布，九十五年七月一日施行，修正後刑法第二
    條第一項規定：「行為後法律有變更者，適用行為時之法律
    ，但行為後之法律有利於行為人者，適用最有利於行為人之
    法律」。上開「從舊從輕」原則之規定乃與刑法第一條罪刑
    法定主義契合，而貫徹法律禁止溯及既往原則，係規範行為
    後法律變更所生新舊法律比較適用之準據法，是刑法第二條
    本身雖經修正，但刑法第二條既屬適用法律之準據法，本身
    尚無比較新舊法之問題，應一律適用裁判時即修正後刑法第
    二條規定以決定適用之刑罰法律。又為比較時應就罪刑有關
    之共犯、牽連犯、連續犯、結合犯，以及累犯加重、自首減
    輕暨其他法定加減原因（如身分加減）與加減例等一切情形
    ，綜其全部罪刑之結果而為比較；且就比較之結果，須為整
    體之適用，不能割裂分別適用各該有利於行為人之法律，此
    即法律變更之比較適用所應遵守之「罪刑綜合比較原則」及
    「擇用整體性原則」（最高法院二十四年上字第四六三四號
    判例、二十七年上字第二六一五號判例、最高法院九十五年
    五月二十三日九十五年度第八次刑庭會議決議參照）。爰就
    本件新舊法比較結果論述如下：
  1.按被告行為時，尚有效之懲治盜匪條例第五條第一項第一款
    規定：「有左列行為之一者，處無期徒刑或七年以上有期徒
    刑：一意圖為自己不法之所有，以強暴、脅迫、藥劑、催眠
    術或他法致使不能抗拒而取他人之物或使其交付者」，然懲
    治盜匪條例業於九十一年一月三十日廢止，而刑法第三百三
    十條第一項則於同日修正為：「犯強盜罪而有第三百二十一
    條第一項各款情形之一者，處七年以上有期徒刑」，核其修
    正理由則謂：「懲治盜匪條例第三條第一項第三款對於聚眾
    強劫而執持槍械或爆裂物者處罰甚重，以其對社會造成之危
    害及危險甚鉅。而刑法第三百三十條之規定雖能賅括懲治盜
    匪條例前開規定之含意，但處罰太輕，因應懲治盜匪條例之
    廢止，及配合本法第三百二十八條第一項之修正，酌予提高
    其法定刑」，又刑法其後雖復經多次修正，然該條則未有變
    動，是經依刑法第二條第一項規定比較行為時與裁判時規定
    ，以裁判時之刑法第三百三十條第一項規定，有利於被告，
    自應適用裁判時之刑法第三百三十條第一項規定為論處。
  2.復按結夥三人以上仍有共犯之性質，被告行為時刑法第二十
    八條原規定：「二人以上共同『實施』犯罪之行為者，皆為
    共同正犯」。被告行為後該條修正為：「二人以上共同『實
    行』犯罪之行為者，皆為共同正犯」。將舊法之「實施」修
    正為「實行」。原「實施」之概念，包含陰謀、預備、著手
    及實行等階段之行為，修正後僅共同實行犯罪行為始成立共
    同正犯。是新法共同正犯之範圍已有限縮，排除陰謀犯、預
    備犯之共同正犯。新舊法就共同正犯之範圍既因此而有變動
    ，自屬犯罪後法律有變更，而非僅屬純文字修正，應有新舊
    法比較適用之問題，且倘比較結果並無有利或不利之情形，
    即應依刑法第二條第一項前段之規定，適用行為時之法律，
    方為適法（最高法院九十六年度台上字第九三四號、第一○
    三七、一三二三號、第二五六六號判決意旨參照）。本件被
    告係基於共同犯罪之意思而參與犯罪構成要件行為之犯罪，
    不論新法、舊法，均構成共同正犯，上述刑法第二十八條之
    修正內容，對被告尚無有利或不利之情形，依刑法第二條第
    一項前段之規定，本當適用修正前刑法第二十八條規定為論
    述，然因後述3.所示理由，應一體適用修正後刑法第二十八
    條規定。
  3.再被告行為後，刑法第四十七條累犯之規定，亦經修正，修
    正後刑法第四十七條第一項規定：「受徒刑之執行完畢，或
    一部之執行而赦免後，五年以內故意再犯有期徒刑以上之罪
    者，為累犯，加重本刑至二分之一」。比較修正前、後該條
    之規定，可知修正前有關累犯之成立，不以再犯之罪係故意
    犯罪為限，然修正後之規定，則以再犯故意犯（不包括過失
    犯）為成立累犯之要件，新舊法就此範圍既有變動，自屬犯
    罪後法律有變更，而非僅屬純文字修正，應有新舊法比較之
    適用，且倘比較結果並無有利或不利之情形，即應依刑法第
    二條第一項前段之規定，適用行為時之法律，方為適法（最
    高法院九十六年度台上字第一○三七號判決意旨參照）。本
    件被告於修正施行前再犯者係故意犯罪，則無論依修正前、
    後之規定，均成立累犯，是以經比較新、舊法結果，修正後
    累犯之規定並未較有利於被告，本應適用修正前之刑法第四
    十七條之規定為累犯之論處；惟經本院就全部罪刑綜合比較
    結果，無論依行為時抑或裁判時之刑法第二十八條、同法第
    四十七條規定論處，對被告均無有利不利之情形，然因依裁
    判時刑法第三百三十條第一項規定對被告顯較為有利，本件
    依「罪刑綜合比較原則」及「擇用整體性原則」，自應依刑
    法第二條第一項但書規定，一體適用有利於被告之裁判時之
    規定為論處。
  (二)被告戊○○與共犯丁○○、綽號「阿幹」之成年男子三人，
    共同持用道具手槍之兇器強盜被害人財物，核其所為，係犯
    刑法第三百三十條第一項之攜帶兇器、結夥三人以上加重強
    盜罪。又就本件犯罪行為實施經過之全部情形加以觀察，被
    告與其他共犯，自始即有強盜犯意之聯絡，故其等於剝奪被
    害人行動自由之行為時，已可認為係強盜行為之著手，為實
    施強盜行為之部分行為，不再論以刑法第三百零二條第一項
    之剝奪行動自由罪（最高法院二十四年上字第四四○七四號
    判例、六十八年台上字第一九八號判例、九十六年度台上字
    第五二四號判決意旨參照）。再被告與丁○○及綽號「阿幹
    」之成年男子間於事前既有犯意之聯絡，復有行為之分擔，
    應依修正後刑法第二十八條規定論以共同正犯。又被告有如
    事實欄所載妨害兵役案件、違反麻醉藥品管理條例、偽造文
    書等案件論罪科刑及刑之執行完畢之情形，有本院被告全國
    前案紀錄表在卷可稽，被告於有期徒刑執行完畢後，五年內
    故意再犯本案有期徒刑以上刑之本罪，為累犯，應依修正後
    刑法第四十七條第一項規定加重其刑。
四、原判決撤銷及科刑理由：
  (一)原審經審理結果，為被告論罪科刑之判決，固非全屬無見。
    惟查，１、原審就被告持兇器道具手槍敲擊被害人額頭受傷
    部分，應係被告另基於傷害之犯意而為，倘該部分犯行經告
    訴成立傷害罪，則與被告所犯之上述加重強盜罪是否有牽連
    犯裁判上一罪關係，則與本件被告所犯之罪數相關，原審未
    就被害人是否就上述傷害之犯行提起告訴，詳予究明，亦未
    於原審判決事實欄說明該傷害犯行有否告訴，尚有未洽。
    ２、按有罪之判決書，對於被告有利之證據不予採納者，應
    說明其理由，否則，即有判決理由不備之違法。被告否認前
    開犯行，辯稱：本案其全程不在場，亦完全不知情，因其被
    通緝，才遭乙○○及丁○○誣陷云云。而本件證人丁○○於
    原審供稱：被告沒有參與，只有其與阿幹、阿春（指乙○○
    ）三人去強盜；是乙○○要其咬被告，將一切事情推給被告
    ，被告當時被通緝中，人不會到庭（見原審卷第一○四頁）
    ；另證人乙○○於偵查中陳稱：（在警詢稱你有看到戊○○
    、曾文鑫押著丙○○到山上恐嚇取財？）事情不是這樣，是
    警察抓到我，說我是通訊行搶匪，請我做秘密證人，要我指
    認劉益君；（為何亦指認戊○○？）那是警察叫我蓋指印指
    認的，筆錄我只看了一下就簽名蓋章各等語（見台灣新竹地
    方法院檢察署八十八年度偵字第一○○二號卷第八五、八六
    頁），均屬對被告有利之證據，原審判決未就證人丁○○、
    乙○○前開有利於被告證述部分，說明取捨之理由，亦有不
    當。被告上訴仍執陳詞否認犯罪，固無理由，惟原判決既有
    上揭可議之處，自屬無可維持，應由本院予以撤銷改判。
  (二)爰審酌被告有上述科刑紀錄，有本院被告戊○○前案紀錄表
    在卷可稽，素行不良，年青力壯，竟不思以正當途徑獲取財
    物，反持用道具手槍挾持並擊傷被害人後進而強盜財物，並
    夥同共犯丁○○、綽號「阿幹」之成年男子結夥三人以上犯
    罪，嚴重危害社會治安，且令被害人身心遭受鉅大傷害，暨
    被告於犯後仍否認犯行，而毫無悔意，及其犯罪之目的係貪
    圖他人財物、以持上述兇器道具手槍以強暴之手段犯罪，本
    案被告係主謀者又參與犯罪，犯罪情節較重及其智識程度等
    一切情狀，量處如主文第二項所示之刑。再被告犯罪所用之
    道具手槍、手銬等物並未扣案，被告否認為其所有，又無證
    據證明為被告、或共犯丁○○、綽號「阿幹」之成年男子等
    人所有，爰不予諭知沒收，附此說明。
據上論斷，應依刑事訴訟法第三百六十九條第一項前段、第三百
六十四條、第二百九十九條第一項前段，刑法第二條第一項但書
、第二十八條、第三百三十條第一項、第四十七條第一項，判決
如主文。
本案經檢察官林炳雄到庭執行職務。
中    華    民    國    97    年    10    月    14    日
                  刑事第七庭審判長法  官  陳晴教
                                  法  官  楊智勝
                                  法  官  游紅桃
以上正本證明與原本無異。
如不服本判決，應於收受送達後十日內向本院提出上訴書狀，其
未敘述上訴之理由者並得於提起上訴後十日內向本院補提理由書
（均須按他造當事人之人數附繕本）。
                                  書記官  阮桂芳
中    華    民    國    97    年    10    月    14    日
附錄：本案論罪科刑法條全文
中華民國刑法第330條（加重強盜罪）
犯強盜罪而有第321條第1項各款情形之一者，處7年以上有期徒
刑。
前項之未遂犯罰之。


司法院資訊處製作；財團法人民間司法改革基金會備份。
